最高法院民事判決　　　　　　一○○年度台上字第一三九四號
上　訴　人　蘇 永 正
　　　　　　張 福 來
共　　　同
訴訟代理人　徐 盛 國律師
上　訴　人　黃 德 明
　　　　　　梁 桂 堯
　　　　　　余 沛 筠即余碧.
被 上訴 人　劉 慧 美
　　　　　　索孟懷光
　　　　　　索 志 英
　　　　　　劉 秀 祝
　　　　　　林陳淑珍
　　　　　　張 偉 進
　　　　　　林 信 克
　　　　　　顏 壽 洋
　　　　　　吳 佩 純兼劉美.
　　　　　　譚 美 聖劉美玉.
　　　　　　張 陳 完
上列當事人間請求損害賠償事件，上訴人對於中華民國一○○年
一月十一日台灣高等法院台中分院第二審更審判決（九十八年度
上更(一)字第二一號），提起上訴，本院判決如下：
    主  文
原判決關於駁回上訴人其餘上訴暨該訴訟費用部分廢棄，發回台
灣高等法院台中分院。
    理  由
本件上訴人蘇永正、張福來（下稱蘇永正二人）經原審判決依侵
權行為法律關係與同造共同被告黃德明、梁桂堯、余沛筠負連帶
賠償責任。蘇永正二人上訴提出之抗辯，係非基於個人關係之抗
辯，其訴訟標的對於同造共同被告黃德明、梁桂堯、余佩筠三人
即必須合一確定。依民事訴訟法第五十六條第一款規定，蘇永正
二人之上訴效力及於未經上訴之黃德明、梁桂堯、余佩筠三人，
爰將之併列為上訴人。又被上訴人劉美玉已死亡，其繼承人吳佩
純、譚美聖，聲明承受訴訟，核無不合，應予准許，合先敘明。
次查被上訴人主張：上訴人蘇永正、張福來與黃德明、梁桂堯、
余沛筠分別擔任訴外人「宏生物科技股份有限公司」（下稱宏
公司）之業務副總經理、協理、資訊部經理、名義負責人、會
計等職務，均明知宏公司並未實際經營農場、確實從事靈芝等
產品之生產及銷售，竟與該公司實際負責人詹大慶共同以不法侵
害他人財產權之故意，自民國九十一年九月間起佯以「鹿茸靈芝
契作專案」為名，以豐厚之回饋金誘使不知情之不特定人加入為
會員，並藉發給推廣獎勵金方式，獎勵會員之下線再介紹他人加
入，於招募會員達一萬二千餘名，收取會員按年繳交之契作費用
後，詹大慶即於九十三年十月間捲款潛逃，致為會員之被上訴人
於斯時知悉受有自九十三年六月起繳納該年度契作費用之損害。
上訴人明知而參與上開詐騙行為，自應與詹大慶負共同侵權行為
之連帶損害賠償責任。經以繳納之契作費用扣除已領取之回饋金
、組織獎金及自宏公司取回產品之價值後，求為命上訴人依序
連帶給付被上訴人劉慧美、索孟懷光、索志英、劉秀祝、林陳淑
珍、張偉進、林信克、顏壽洋、吳佩純、劉美玉（由繼承人譚美
聖、吳佩純二人承受訴訟）、張陳完，十七萬六千六百六十七元
、二十二萬六千六百六十七元、二十二萬六千六百六十七元、十
二萬六千六百六十七元、二十一萬元、二十一萬元、十七萬六千
六百六十七元、九千六百六十七元、二十二萬六千六百六十七元
、二十二萬六千六百六十七元、十二萬六千六百六十七元，並加
付法定遲延利息之判決（被上訴人超過上開金額本息之請求，經
判決敗訴確定）。
上訴人則以：宏公司之所以無法繼續對被上訴人履行契約義務
，係因詹大慶個人將公司所有資金捲款潛逃所致，上訴人與詹大
慶，並無犯意聯絡與行為分擔。被上訴人所受損害，與上訴人之
行為，無相當因果關係。縱認上訴人有詐欺行為，於計算其損害
額時，亦應扣除被上訴人所領取之全部利益。且被上訴人對詹大
慶撤回起訴，渠等對詹大慶之請求權已罹於時效。上訴人就詹大
慶個人應分擔之部分，即同免責任等語，資為抗辯。
原審維持第一審命上訴人依序連帶給付被上訴人劉慧美、索孟懷
光、索志英、劉秀祝、林陳淑珍、張偉進、林信克、顏壽洋、吳
佩純、劉美玉、張陳完，十七萬六千六百六十七元、二十二萬六
千六百六十七元、二十二萬六千六百六十七元、十二萬六千六百
六十七元、二十一萬元、二十一萬元、十七萬六千六百六十七元
、九千六百六十七元、二十二萬六千六百六十七元、二十二萬六
千六百六十七元、十二萬六千六百六十七元本息部分之判決，駁
回該部分上訴人之上訴，無非以：查蘇永正、張福來、黃德明，
分別係宏公司業務副總經理、協理及資訊部經理，渠等均明知
依現行公平交易法第二十三條規定：多層次傳銷，其參加人如取
得佣金、獎金或其他經濟利益，主要係基於介紹他人加入，而非
基於其所推廣或銷售商品或勞務之合理市價者，不得為之，蘇永
正、張福來、黃德明三人仍與梁桂堯、余沛筠及詹大慶，共同基
於犯意之聯絡，自九十一年九月間起，對外訛以「鹿茸靈芝契作
專案」為名，或由舊會員吸收介紹他人加入，或對外廣發宣傳資
料，招攬不特定人加入為會員，而以上開經營方式廣招會員，至
九十二年十月止，總計以此方式招攬一萬二千餘人加入會員，非
法吸取十六億一千四百十八萬九千二百元資金。然渠等實際僅於
台中市新社區（原台中縣新社鄉）慶西里上坪十八號承租百餘坪
土地，成立「宏有機休閒農場」，供作簡報、參觀之用，另僱
請不知情之古秀蘭於承租之同上區○○街八九之六○號，栽培少
量靈芝及產品之加工，並未實際經營農場，及依契作專案合約種
植規定，確實從事靈芝等產品之生產及銷售，致被上訴人及其他
投資人陷於錯誤，誤信該專案有利可圖而加入投資，蘇永正、張
福來、黃德明三人與梁桂堯及詹大慶，則按月分領高額薪資自肥
。嗣部分投資人日漸生疑，詹大慶恐遭識破，即指示余沛筠自九
十三年九月下旬至同年十月十九日，陸續自遠東國際商業銀行文
心分行、聯邦商業銀行文心分行、合作金庫銀行北屯分行之宏
公司帳戶，共計提領二億六千一百四十萬元，並由余沛筠依詹大
慶之指示，將其中三千三百萬元交予蘇永正、張福來、黃德明三
人，其中三百萬元作為發放公司員工資遣費，另三千萬元則由蘇
永正、張福來、黃德明三人取得，而詹大慶取得餘款後，隨即於
同年十月二十日出境，並滯留國外不歸，致宏公司無法依約於
九十三年十月二十日發放予會員回饋回收金等獎金，被上訴人始
知遭騙。蘇永正、張福來、黃德明三人對於宏公司詐騙吸金，
以豐厚之回饋金誘使他人上鉤，既明知且參與其中，雖非主謀，
仍難辭其咎，自應負其民事責任。余沛筠擔任宏公司會計出納
，負責公司進出款項、帳務處理、雜支核銷等業務，其坦承上開
一、三號農場僅係分別供生產少量靈芝等（即種植靈芝約二千包
及栽種杏鮑菇約二百坪）及供簡報、展示、參觀之用，而公司向
會員所收取之契作費用，係用以支付會員種植回收金、推廣獎金
及特別獎勵金，而免費提供予各會員之靈芝等產品，係分別向訴
外人陳宗廷、張泳源、黃金淵及新芳機械工業股份有限公司等人
（下稱陳宗廷等人）購買或代工，再委由他人包裝贈送予各會員
，並非自行種植生產，況依刑事案卷所附之會計憑證影印本，會
計憑證內有關應支付予陳宗廷等人之現金支傳票、支出證明單及
轉帳傳票，亦均係由余沛筠所製作，足見有關宏公司之資金運
用及流向，余沛筠應知之甚詳。況其事後依詹大慶之指示，至上
開銀行由宏公司帳戶提領現金計二億二千八百四十萬元交付詹
大慶，使詹大慶得以攜款潛逃國外，足見余沛筠自任職於宏公
司起，就詹大慶向各投資會員詐取所繳交契作費用之犯行，具有
共同犯意聯絡無疑。梁桂堯雖未參與宏公司任何業務，依職權
調閱相關刑事案卷，查宏公司負責人自九十一年七月二十六日
起，即由詹大慶變更為梁桂堯，而宏公司每月均給付梁桂堯二
萬元或二萬五千元代價。梁桂堯主觀上應可預見詹大慶係欲假藉
宏公司之名義，行不法之勾當，詎梁桂堯竟同意詹大慶之提議
，自九十一年七月二十六日，變更登記為公司之名義負責人，並
以該公司負責人之名義，向銀行開立甲存等帳戶及申領支票、發
票等，以供公司使用，足見梁桂堯確有幫助詹大慶犯常業詐欺之
不確定故意。上訴人既參與詹大慶之詐騙吸金行為，自應對被上
訴人因而所受之損害，負連帶賠償責任。被上訴人劉慧美、索孟
懷光、索志英、劉秀祝、林陳淑珍、張偉進、林信克、顏壽洋、
吳佩純、劉美玉、張陳完依序繳納四十三萬二千元、三十九萬二
千元、三十九萬二千元、十八萬二千元、四十三萬二千元、四十
三萬二千元、四十三萬二千元、一萬六千一百元、三十九萬二千
元、三十九萬二千元、十八萬二千元（其中劉慧美、林信克、張
偉進、林陳淑珍已扣除第四個月領取之回饋金），惟彼等於繳納
上述金額後，已分別自宏公司取回產品價值十八萬元、十二萬
元、十二萬元、三萬元、十八萬元、十八萬元、十八萬元、四千
五百元、十二萬元、十二萬元、三萬元，且劉慧美、林信克另支
領組織獎金各四萬元，仍應自其支出金額中予以扣除各該所得，
方符填補損害之旨。則被上訴人之損害額依序為二十一萬二千元
、二十七萬二千元、二十七萬二千元、十五萬二千元、二十五萬
二千元、二十五萬二千元、二十一萬二千元、一萬一千六百元、
二十七萬二千元、二十七萬二千元、十五萬二千元。上訴人應與
詹大慶依共同侵權行為之法律關係，負連帶損害賠償責任，且被
上訴人係於九十三年十月間知悉上開共同侵權行為，而被上訴人
自第一審撤回對詹大慶之起訴後，迄言詞辯論終結前，未再對詹
大慶為請求或重行起訴，上訴人抗辯被上訴人對於詹大慶之侵權
行為損害賠償請求權，已罹於二年消滅時效，應將該已罹於消滅
時效之債務扣除，自屬有據。詹大慶之分擔額，為被上訴人損害
額六分之一，故被上訴人依侵權行為損害賠償請求權，從而請求
上訴人依序連帶給付被上訴人十七萬六千六百六十七元、二十二
萬六千六百六十七元、二十二萬六千六百六十七元、十二萬六千
六百六十七元、二十一萬元、二十一萬元、十七萬六千六百六十
七元、九千六百六十七元、二十二萬六千六百六十七元、二十二
萬六千六百六十七元、十二萬六千六百六十七元，及其法定遲延
利息，應予准許等詞，為其判斷基礎。
惟查上訴人蘇永正、張福來、黃德明、余沛筠於原審一再抗辯：
除被上訴人劉慧美、林信克領取組織獎金各四萬元外，被上訴人
顏壽洋亦曾領取組織獎金十四萬元、回饋金六萬零五百元、推薦
獎金三十七萬八千元、淨利八千九百元；被上訴人劉秀祝亦曾領
取回饋金一百二十一萬元、淨利十七萬八千元、組織獎金十四萬
元，被上訴人張陳完亦曾領取回饋金一百二十一萬、淨利十七萬
八千元、組織獎金四萬元，均應自被上訴人所受損害中扣除等語
（見原審上更(一)卷第四五、四六頁），乃原審僅扣除被上訴人劉
慧美、林信克領取之組織獎金各四萬元，就其餘被上訴人領取之
組織獎金、回饋金、淨利、推薦獎金等未予扣除，亦未說明其理
由，自有理由不備之違法。又據證人李秋桂於刑事偵查中證稱：
係詹大慶主動來農場找我，租借農場之事只有詹大慶與其接洽過
（見外放刑事一審影印卷(一)第一六二頁反面）；證人陳宗廷於刑
事審判時證稱：都是詹大慶打電話與其訂貨，交易過程中，都沒
有跟張福來、蘇永正、黃德明有接洽過等語，伊未參與農場部分
之運作，亦不知公司財務運作及資金流向，宏公司詐騙吸金之
情事確不知情等語（見原審上字卷第九十頁）。參以上訴人蘇永
正、張福來、黃德明於余沛筠交付自銀行提領公司存款三千三百
萬元後，將其中三百萬元作為員工資遺費，另將三千萬元轉存聯
邦商業銀行、並與宏公司之自救會協商如何善後，且將會員於
案發後匯至宏公司之款項退還，此經余沛筠於刑事案件第一審
證述明確（見外放刑事一審影印卷(一)第二七七至二七八頁），並
有郵政國內匯款執據、聯邦商業銀行函、和解書附卷可證（見外
放刑事一審影印卷(一)第八三至九三頁、第二一四頁、第二一七至
二一九頁）。則上訴人張福來、蘇永正抗辯其未參與詹大慶之詐
欺吸金行為，是否全無可取，自有再審酌之餘地。上訴論旨，指
摘原判決關此部分為不當，求予廢棄，非無理由。
據上論結，本件上訴為有理由。依民事訴訟法第四百七十七條第
一項、第四百七十八條第二項，判決如主文。
中    華    民    國  一○○  年    八    月  二十五  日
                      最高法院民事第四庭
                          審判長法官  劉  福  來  
                                法官  陳  重  瑜  
                                法官  吳  麗  女  
                                法官  鄭  雅  萍  
                                法官  黃  義  豐  
本件正本證明與原本無異
                                      書  記  官  
中    華    民    國  一○○  年    九    月    六    日
                                                     Ｍ